---
title: 'Nettoyage de données: analyse exploratoire'
output:
  html_document:
    number_sections: true
    toc: true
    toc_float: true
    css: !expr here::here("global/style/style.css")
    highlight: kate
editor_options: 
  chunk_output_type: inline
  markdown: 
    wrap: 72
---

```{r, echo = F, message = F, warning = F}
# Load packages 
if(!require(pacman)) install.packages("pacman")
pacman::p_load(rlang, tidyverse, knitr, here, reactable, gt, flextable)

## functions
source(here::here("global/functions/misc_functions.R"))

## default render
registerS3method("reactable_5_rows", "data.frame", reactable_5_rows)
knitr::opts_chunk$set(class.source = "tgc-code-block")
```

------------------------------------------------------------------------

# Objectifs d'apprentissage

‣ Vous pouvez énumérer les opérations typiques impliquées dans le processus de nettoyage des données

‣ Vous pouvez diagnostiquer des problèmes dans vos jeux de données à l'aide des fonctions suivantes :

-   `visdat::vis_dat()`

-   `skimr::skim()`

-   `inspectdf::inspect_cat()`

-   `inspectdf::inspect_num()`

-   `gtsummary::tbl_summary()`

-   `DataExplorer::create_report()`



# Packages

‣ Les packages ci-dessous seront nécessaires pour cette leçon :

```{r}
if(!require("pacman")) install.packages("pacman")
pacman::p_load(tidyverse, 
               visdat,  
               skimr,
               inspectdf,
               gtsummary,
               DataExplorer)
```



# Jeu de données

‣ Le jeu de données principal provient d'une étude menée à Zambezia, au Mozambique.



‣ Examine les facteurs individuels associés au temps jusqu'à la non-adhérence au traitement du VIH.



```{r render=reactable_5_rows}
non_adherence <- read_csv(here("data/non_adherence_VF.csv"))
```



# Visualisation des données manquantes avec `visdat::vis_dat()`

‣ La fonction `vis_dat()` du package `visdat` nous permet de visualiser les types de variables et les valeurs manquantes.



‣ Chaque ligne du jeu de données est représentée par une ligne sur le graphique.



‣ Créeons un jeu de données fictif qui contient 8 patients et leurs informations de diagnostic et de guérison du COVID-19.

```{r}
 __________ <- tribble(
  ~Patient_ID, ~Age, ~Sexe,   ~Souche_Covid, ~Exposition,   ~Jours_guerison,
  1,           25,   "Homme", "Alpha",        NA,           10,
  2,           32,   "Femme", "Delta",        "Hôpital",    15, 
  3,           45,   "Homme", "Beta",         "Voyage",      7,
  4,           19,   "Femme", "Omicron",      NA,           21,
  5,           38,   "Homme", "Alpha",        "Inconnu",    14,
  6,           55,   "Femme",  NA,            "Communauté", 19,
  7,           28,   "Femme", "Omicron",      NA,            8,
  8,           NA,   "Femme", "Omicron",      "Voyage",     26  
)
 __________

```



‣ Utilisons la fonction `vis_dat()` pour visualisez les types de données et les valeurs manquantes.

```{r fig.height=2.3}
vis_dat(covid_pat)
```



‣ Différentes couleurs sont utilisées pour illustrer les variables en chaîne de caractères (rose), les variables numériques (bleu), et les valeurs manquantes (gris). 



‣ Regardons maintenant notre jeu de données du monde réel, qui est beaucoup plus grand et désordonné.



Pour rappel, voici notre jeu de données `non_adherence`.

```{r render=reactable_5_rows}
non_adherence
```



```{r fig.height=3}
vis_dat(_________)
```

-   La colonne `NA` est complètement vide



-   Plusieurs variables ont beaucoup de valeurs manquantes



-   Les noms de certaines variables sont peu clairs/non nettoyés



::: r-practice
**visdat::vis_dat()**

L'ensemble de données suivant a été adapté d'une étude qui a examiné les opportunités manquées de dépistage du VIH chez les patients se présentant pour la première fois pour des soins contre le VIH dans un hôpital universitaire suisse.

```{r}
opp_manquees <- read_csv(here("data/opportunites_manquees.csv"))
```

‣ Utilisez la fonction `vis_dat()` pour obtenir une représentation visuelle des données. Quels problèmes potentiels pouvez-vous repérer ?
:::



# Génération d'un résumé des variables avec `skimr::skim()`

‣ La fonction `skim()` du package `skimr` fournit un résumé de chaque colonne (par classe/type) dans la console.



‣ Pour rappel, voici notre jeu de données `covid_pat` :

```{r}
covid_pat
```



‣ Essayons maintenant la fonction `skim()` !

```{r}
skimr::skim(covid_pat)
```



‣ La fonction `skim::skimr()` fournit :

Le nombre de lignes et de colonnes de notre jeu de données



-   Le type de données pour chaque variable



-   `n_missing`, le nombre de valeurs manquantes pour chaque variable



-   `complete_rate`, le taux de complétude pour chaque variable



-   Un ensemble de statistiques sommaires : la moyenne, l'écart-type, et les quartiles pour les variables numériques ; et la fréquence et les proportions pour les variables catégorielles



-   Des histogrammes pour les variables numériques



‣ Revenons à notre jeu de données `non_adherence` et exécutons la fonction `skim()` dessus.



‣ Pour rappel, voici notre jeu de données `non_adherence`

```{r}
non_adherence
```



```{r}
skimr::skim(_________)
```



‣ À partir de cette sortie de données, nous pouvons identifier certains problèmes potentiels :



-   Nous pouvons confirmer que la colonne `NA` est bien complètement vide : elle a un `complete_rate` de 0



-   La distribution de `Age a l'initiation du ARV` est asymétrique



::: r-practice
Utilisez `skim()` pour obtenir un aperçu détaillé de l'ensemble de données `opp_manquees`.

```{r}
skim(________)
```

Est-ce que vous pouvez identifiez des problèmes avec vos données qui nécéssitent un nettoyage ?
:::



# Visualisation des statistiques sommaires avec `inspectdf`

‣ Utilisation des fonctions `inspectdf::inspect_cat()` et `inspectdf::inspect_num()`



‣ `inspect_cat()` : pour un résumé des variables catégorielles

```{r}
inspectdf::inspect_cat(__________)
```



‣ Les informations importantes se cachent dans la colonnes `levels`



‣ Pour voir cela, utilisons la fonction `show_plot()` avec `inspect_cat()`



‣ Utilisons `show_plot()` pour visualiser les distributions catégorielles

```{r}
inspect_cat(_________) %>%
 __________
```

‣ On peut identifier quelques problèmes de données avec les variables catégorielles

-   Variable `Age_35` : Incohérence de l'emploi des majuscules



-   Variable `sexe` : Incohérence de dénomination



-   Variable `NA` : Vide, nécessite un nettoyage



::: r-practice
**inspectdf pour les variables catégorielles**

Complétez le code suivant pour obtenir un résumé visuel des variables catégorielles dans le jeu de données `opp_manquees`.

```{r}
inspect___(opp_manquees) %>%
  __________
```

Combien de problèmes de données potentiels pouvez-vous repérer ?
:::



‣ Pour les variables numériques, utilisez `inspect_num()`

```{r}
inspect_num(__________) %>%
  show_plot()
```



‣ Problème courant : Variables categorielles codées comme numériques



‣ Vérifiez les types de variables numériques dans `opp_manquees`



::: r-practice
**inspectdf pour les variables numériques**

Créez des histogrammes pour les variables numériques dans `opp_manquees`. Les types sont-ils corrects ?

```{r}
inspect____(opp_manquees) %>%
  _____________()
```
:::



# Explorer les variables catégorielles avec `gtsummary::tbl_summary()`

‣ `tbl_summary()` de `gtsummary` est idéal pour obtenir les fréquences et pourcentages de nos variables catégorielles



‣ Nous allons voir une forme tibble et une photo de la sortie pour notre dataset `non_adherence`



```{r}
gtsummary::tbl_summary(_______)
```



‣ Le résumé inclut des fréquences et pourcentages pour les variables catégorielles, et la médiane et l'écart interquartile pour les variables numériques



::: r-practice
**gtsummary::tbl_summary**

Utilisez `tbl_summary` pour éxplorer les niveaux des variables catégorielles dans le jeu de données `opp_manquees`. Identifiez vous des erreurs dans vos données ?

```{r}
_________(________)
```
:::



------------------------------------------------------------------------

# Création de rapports de données avec `DataExplorer::create_report()`

‣ `create_report()` de `DataExplorer` génère un rapport de synthèse au format HTML de notre jeu de données



‣ Essayons-le sur `non_adherence`

```{r}
DataExplorer::create_report(________)
```



‣ Le rapport inclut des statistiques de base, des visualisations de distribution, et plus



‣ QQ plot, analyse de corrélation et en composantes principales sont inclus



::: practice
**DataExplorer::create_report()**

Créez un rapport pour `opp_manquees` avec `create_report()` !
:::



------------------------------------------------------------------------

# En Résumé

‣ Les données explorées révèlent des problèmes à régler avant l'analyse

‣ Des packages R facilitent l'analyse et l'identification de problèmes

‣ Prochaine leçon : correction des noms de variables incohérents

**À la prochaine leçon !**


