---
title: 'Nettoyage de données II: corriger les incohérences'
output:
  html_document:
    number_sections: yes
    toc: yes
    toc_float: yes
    css: here::here("global/style/style.css")
    highlight: kate
  word_document:
    toc: yes
  pdf_document:
    toc: yes
editor_options:
  chunk_output_type: inline
  markdown:
    wrap: 72
---

```{r, echo = F, message = F, warning = F}
# Load packages 
if(!require(pacman)) install.packages("pacman")
pacman::p_load(rlang, tidyverse, knitr, here, reactable, gt, flextable, kable)

## functions
source(here::here("global/functions/misc_functions.R"))

## default render
registerS3method("reactable_5_rows", "data.frame", reactable_5_rows)
knitr::opts_chunk$set(class.source = "tgc-code-block")
```

------------------------------------------------------------------------

# Introduction

Dans cette leçon, nous allons explorer l'essentielle compétence du
nettoyage des données, la prochaine étape cruciale pour raffiner vos
jeux de données en vue d'une analyse robuste. Alors que nous passons de
l'analyse exploratoire des données, où nous avons identifié des
problèmes potentiels, nous nous concentrons maintenant sur la résolution
systématique de ces problèmes. Commençons !

------------------------------------------------------------------------

# Objectifs d'apprentissage

-   Vous savez comment nettoyer automatiquement et manuellement les noms
    de colonnes

-   Vous pouvez facilement supprimer les colonnes et lignes vides

-   Vous êtes capable de supprimer les ligne en double

-   Vous savez comment corriger les valeurs en caractère de chaîne

-   Vous pouvez changer les types de données

------------------------------------------------------------------------

# Packages

Les packages ci-dessous seront nécessaires pour cette leçon :

```{r}
# Charger les packages
if(!require(pacman)) install.packages("pacman")
pacman::p_load(tidyverse,
               janitor,
               inspectdf,
               skimr,
               dplyr)
```

------------------------------------------------------------------------

# Jeu de données

Le jeu de données que nous utiliserons pour cette leçon est une version
légèrement modifiée du jeu de données utilisé dans la première leçon
`Nettoyage des données` ; ici, nous avons ajouté un peu plus d'erreurs à
nettoyer ! Consultez la leçon 1 pour une explication de ce jeu de
données.

```{r message=FALSE}
non_adherence <- read_csv(here("data/non_adherence_desordre.csv"))
```

```{r render = reactable_5_rows}
non_adherence
```

------------------------------------------------------------------------

# Nettoyage des noms de colonnes

## Noms de colonnes

En règle générale, les noms de colonnes doivent avoir une syntaxe
"propre" et standardisée afin que nous puissions facilement travailler
avec eux et que notre code soit lisible par d'autres codeurs.

::: pro-tip
Idéalement, les noms de colonnes :

-   devraient être courts

-   ne devraient pas contenir d'espaces ou de points (remplacer les
    espaces et les points par des tirets bas "\_")

-   ne devraient pas contenir de caractères inhabituels (&, #, \<, \>)

-   devraient avoir un style similaire
:::

Pour voir nos noms de colonnes, nous pouvons utiliser la fonction
`names()` de base R.

```{r}
names(non_adherence)
```

Ici, nous pouvons voir que :

-   certains noms contiennent des espaces

-   certains noms contiennent des caractères spéciaux comme `...`

-   certains noms sont en majuscules alors que d'autres non

## Nettoyage automatique

Une fonction pratique pour standardiser les noms de colonnes est
`clean_names()` du package `janitor`.

::: key-point
La fonction `clean_names()` :

-   Convertit tous les noms pour qu'ils ne contiennent que des
    underscores, des chiffres et des lettres.

-   Analyse les casse et séparateurs selon un format cohérent. (par
    défaut snake_case)

-   Gère les caractères spéciaux (&, #, \<, \>) ou les caractères
    accentués.
:::

```{r}
non_adherence %>%
  clean_names() %>%
  names() 
```

D'après cette sortie, nous pouvons voir que :

-   les noms de variables en majuscules ont été convertis en minuscules
    (par ex. `EDUCATION_DU_PATIENT` est devenu `education_du_patient`)

-   les espaces dans les noms de variables ont été convertis en
    underscores (par ex. `Age a l'initiation du ARV` est devenu
    `age_a_linitiation_du_arv`)

-   les points (`.`) ont tous été remplacés par des underscores (par ex.
    `Etat...civil` est devenu `etat_civil`)

::: r-practice

** Q: Nettoyage automatique **

L'ensemble de données suivant a été adapté d'une étude qui a utilisé des données rétrospectives pour caractériser les dynamiques temporelles et spatiales des épidémies de fièvre typhoïde à Kasene, Ouganda.

```{r}
typhoide <- read_csv(here("data/typhoid_uganda.csv"))
```

Utilisez la fonction `clean_names()` de `janitor` pour nettoyer les noms de variables dans le jeu de données `typhoide`.
:::

## Nettoyage automatique puis manuel des noms de colonnes

Parfois, le nettoyage automatique seul ne suffit pas pour s'assurer que
nos noms de colonnes sont propres et ont un sens pour notre jeu de
données. Une combinaison de nettoyage automatique et manuel peut être
nécessaire. Nous pouvons commencer par le nettoyage automatique, puis
vérifier s'il reste des noms de colonnes étranges qui nécessiteraient un
nettoyage manuel.

Voici un exemple combinant le nettoyage automatique et manuel : un
nettoyage plus approprié serait de standardiser d'abord les noms de
colonnes, racourcir les noms de certain variables, puis de supprimer la
fin `_du_patient` de toutes les colonnes. Créons un nouveau dataframe
appelé `non_adh_col_propre`.

```{r render = reactable_5_rows}
non_adh_col_propre <- non_adherence %>%
          # standardiser la syntaxe des noms de colonnes  
          clean_names() %>%
          # racourcir manullement les noms de deux variables
          rename("age_initiation_arv" = "age_a_linitiation_du_arv",
                 "statut_oms_initiation_arv" = "statut_oms_a_linitiation_du_arv") %>%
          # enlever manuellement "_de_patient" de toutes les colonnes
          rename_with(str_replace, pattern = "_du_patient", replacement = "")
non_adh_col_propre
```

Cela semble parfait ! Nous utiliserons ce jeu de données avec les
colonnes propres dans la prochaine section.

::: r-practice

**Q: Nettoyage complet des noms de colonnes**

Standardisez les noms de colonnes dans le jeu de données `typhoide` puis:

-   remplacez `or_` par `_`

-   remplacez `of` par `_`

-   renommez les variables `below10years` `n1119years` `n2035years`
    `n3644years`, `n4565years` `above65years` en `num_below_10_yrs`
    `num_11_19_yrs` `num_20_35_yrs` `num_36_44_yrs`, `num_45_65_yrs`
    `num_above_65_yrs`
:::

------------------------------------------------------------------------

# Supprimer des colonnes et lignes vides

Une ligne/colonne **VIDE** est une ligne/colonne où toutes les valeurs
sont `NA`. Lorsque vous chargez un jeu de données, vous devez toujours
vérifier s'il contient des lignes ou colonnes vides et les supprimer. Le
but est que **chaque ligne soit un point de données significatif** et
que **chaque colonne soit une variable significative**. Commençons par
nos colonnes.

## Suppression des colonnes vides

Pour identifier les colonnes vides, nous allons utiliser la fonction
`inspect_na()` du package `inspectdf` pour identifier les colonnes
vides.

```{r render=reactable_5_rows}
inspectdf::inspect_na(non_adh_col_propre)
```

D'après la sortie, nous voyons que le `pcnt` indique 100% de vide
(c'est-à-dire valeurs `NA`) pour notre colonne `na` : il y a une valeur
`NA` dans chaque ligne.

Pour supprimer les colonnes vides du dataframe, nous utiliserons la
fonction `remove_empty()` du package `janitor`. Cette fonction supprime
toutes les colonnes d'un dataframe composées entièrement de valeurs
`NA`.

Nous appliquerons la fonction sur le jeu de données
`non_adh_clean_names` et supprimerons la colonne vide identifiée
précédemment.

```{r}
ncol(non_adh_col_propre)

non_adh_col_propre <- non_adh_col_propre %>%
  remove_empty("cols") 

ncol(non_adh_col_propre)
```

Ici, nous pouvons voir que la colonne `na` a été supprimée des données.

::: r-practice

**Q: Supprimer des colonnes vides**

Supprimez les colonnes vides du jeu de données `typhoide`.
:::

## Suppression des lignes vides

Bien qu'il soit relativement facile d'identifier les colonnes vides à
partir de la sortie `skim()`, ce n'est pas aussi facile pour les lignes
vides. Heureusement, la fonction `remove_empty()` fonctionne également
s'il y a des lignes vides dans les données. Le seul changement dans la
syntaxe est de spécifier `"rows"` au lieu de `"cols"`.

```{r}
nrow(non_adh_col_propre) 

non_adh_col_propre <- non_adh_col_propre %>%
  remove_empty("rows")

nrow(non_adh_col_propre)
```

Le nombre de lignes est passé de 1420 à 1417, ce qui suggère qu'il y
avait des lignes vides dans les données qui ont été supprimées.

::: r-practice

**Q: Supprimer des colonnes et lignes vides**

Supprimez à la fois les lignes et colonnes vides du jeu de données
`typhoide`.
:::

------------------------------------------------------------------------

# Suppression des lignes en double

Très souvent dans vos jeux de données, il y a des situations où vous
avez des valeurs en double, lorsqu'une ligne a exactement les mêmes
valeurs qu'une autre ligne. Cela peut se produire lorsque vous combinez
des données de sources multiples ou lorsque vous avez reçu plusieurs
réponses à un sondage.

Il est donc nécessaire d'identifier et de supprimer toutes les valeurs
en double de vos données afin de garantir des résultats précis. Pour
cela, nous utiliserons deux fonctions : `janitor::get_dupes()` et
`dplyr::distinct()`.

## `janitor::get_dupes()`

Une façon simple de vérifier rapidement les lignes qui ont des doublons
est la fonction `get_dupes()` du package `janitor`.

::: vocab
La syntaxe est `get_dupes(x)`, où x est **un dataframe**.
:::

Essayons-le sur notre dataframe `non_adh_clean_names`.

```{r render=reactable_10_rows}
non_adh_col_propre %>%
  get_dupes()
```

La sortie est composée de 8 lignes : il y a 2 lignes pour chaque paire
de doublons. Vous pouvez facilement voir que ce sont des doublons
d'après la variable `patient_id` qui identifie de façon unique nos
observations.

::: r-practice

**Q: Supprimer des lignes en double**

Identifiez les éléments qui sont des doublons dans le jeu de données
`typhoide`.
:::

La fonction `get_dupes()` est utile pour extraire vos données en double
avant de les supprimer. Parfois, si vous avez beaucoup de doublons, cela
peut indiquer un problème qui nécessite une enquête plus approfondie,
comme un problème de collecte de données ou de fusion. Une fois que vous
avez examiné vos doublons, vous pouvez les supprimer avec la fonction
suivante.

## `dplyr::distinct()`

`distinct()` est une fonction du package `dplyr` qui ne conserve que les
lignes uniques/distinctes d'un dataframe. S'il y a des lignes en double,
seule la première ligne est conservée.

Vérifions le nombre de lignes avant et après avoir appliqué la fonction
`distinct()`.

```{r}
nrow(non_adh_col_propre)

non_adh_distinct <- non_adh_col_propre %>%
  distinct()

nrow(non_adh_distinct) 
```

Initialement, notre jeu de données avait 1417 lignes. L'application de
la fonction `distinct()` réduit les dimensions du jeu de données à 1413
lignes. Cela fait sens, car comme nous l'avons vu précédemment, 4 de nos
valeurs étaient des doublons.

::: r-practice

**Q: Affichage des décomptes**

Supprimez les lignes en double du jeu de données `typhoide`. Assurez-vous
que seules des lignes uniques restent dans le jeu de données.
:::

------------------------------------------------------------------------

# Transformations

## Correction des chaînes de caractères

Il y a souvent des moments où vous devez corriger certaines incohérences
dans les chaînes de caractères qui pourraient interférer avec l'analyse
des données, y compris les fautes d'orthographe et les erreurs de casse.

Ces problèmes peuvent être corrigés manuellement dans la source de
données brute ou nous pouvons apporter la modification dans le pipeline
de nettoyage. Cette dernière option est plus transparente et
reproductible pour toute personne cherchant à comprendre ou à répéter
votre analyse.

### Changer les valeurs de chaînes avec `case_match()`

Nous pouvons utiliser la fonction `case_match()` dans la fonction
`mutate()` pour changer des valeurs spécifiques et pour concilier des
valeurs orthographiées différemment.

::: vocab
La syntaxe est
`case_match(nom_colonne, ancienne_valeur_colonne ~ nouvelle_valeur_colonne)`
:::

Tout d'abord, regardons la colonne `sex` :

```{r}
non_adh_distinct %>% count(sexe)
```

Dans cette variable, nous pouvons voir qu'il y a des incohérences dans
la façon dont les niveaux ont été codés. Utilisons la fonction
`case_match()` pour que `F` soit changé en `Female`.

```{r}
non_adh_distinct %>%
  mutate(sexe = case_match(sexe, "F" ~ "Femme", .default=sexe)) %>% 
  count(sexe)
```

Cela semble parfait ! `case_match()` est un moyen facile de corriger les
valeurs qui ne correspondent pas dans votre jeu de données. Parfois,
nous avons des modèles plus complexes à corriger, comme le recodage
conditionnel et la suppression de caractères spéciaux. Pour plus
d'informations sur la gestion des chaînes de caractères, consultez la
leçon sur les chaînes de caractères !

::: watch-out
Si vous ne spécifiez pas l'argument `.default=nom_colonne`, toutes les
valeurs de cette colonne qui ne correspondent pas à celles que vous
changez et que vous mentionnez explicitement dans votre fonction
`case_match()` seront renvoyées comme `NA`. Dans le cas ci-dessus, cela
signifie que tous les `Males` auraient été définis comme manquants.
:::

::: r-practice

**Q: Corriger les chaînes de caractères**

La variable `householdmembers` du jeu de données `typhoide` devrait
représenter le nombre de personnes dans un ménage. Affichez les
différentes valeurs de la variable.
:::

::: r-practice

**Transformer en miniscule**

Il y a une valeur `01-May` dans la variable `householdmembers` du jeu de
données `typhoide`. Recodez cette valeur en `1-5`.
:::

### Homogénéiser toutes les chaînes dans l'ensemble du jeu de données

Vous vous souviendrez peut-être qu'avec la sortie `skim` de la première
leçon sur le pipeline de nettoyage des données, nous avions des cas où
nos caractères de chaînes n'étaient pas cohérents en ce qui concerne la
casse. Par exemple, pour notre variable `occupation`, nous avions à la
fois `Professor` et `professor`.

Pour résoudre ce problème, nous pouvons transformer toutes nos chaînes
en minuscules à l'aide de la fonction `tolower()`. Nous sélectionnons
toutes les colonnes de type caractère avec `where(is.character)`

```{r render=reactable_5_rows}
non_adh_distinct %>% count(occupation)

non_adh_distinct %>%
  mutate(across(where(is.character),
                ~ tolower(.x))) %>%
  count(occupation)
```

Comme nous pouvons le constater, nous sommes passés de 51 à 49 niveaux
uniques pour la variable `occupation` lorsque nous transformons tout en
minuscules !

::: r-practice
Transformez toutes les chaînes de caractères du jeu de données `typhoide`
en minuscules.
:::

## Nettoyage des types de données

Les colonnes contenant des valeurs qui sont des nombres, des facteurs ou
des valeurs logiques (TRUE/FALSE) se comportent comme prévu uniquement
si elles sont correctement classées. En tant que tel, vous devrez
peut-être redéfinir le type ou la classe de votre variable.

::: key-point
R a 6 types de données de base/classes.

-   `character` : chaînes ou caractères individuels, entre guillemets

-   `numeric` : n'importe quel nombre réel (comprend les décimales)

-   `integer` : tout(s) nombre(s) entier(s)

-   `logical` : variables composées de `TRUE` ou `FALSE`

-   `factor` : variables catégorielles/qualitatives

-   `Date/POSIXct` : représente les dates et heures du calendrier

En plus de ceux répertoriés ci-dessus, il y a aussi `raw` qui ne sera
pas abordé dans cette leçon.
:::

Vous vous souvenez peut-être que dans la dernière leçon, notre jeu de
données contenait 5 variables de type caractère et 9 variables
numériques (ainsi qu'une variable logique `NA` qui a depuis été
supprimée car elle était complètement vide). Jetons un coup d'œil rapide
à nos variables à l'aide de la fonction `skim()` de la dernière leçon :

```{r render=reactable_10_rows}
  skim(non_adh_distinct) %>%
  select(skim_type) %>%
  count(skim_type)
```

Dans la dernière leçon, on a vu que toutes nos variables sont
catégorielles, sauf `age_initiation_arv`, `imc_initiation_arv`,
`cd4_initiation_arv` et `nmbr_comprimes_jour`. Transformons toutes les
autres en variables factorielles à l'aide de la fonction `as.factor()` !

```{r render=reactable_5_rows}
non_adh_distinct %>%
  mutate(across(!c(age_initiation_arv,  
                   imc_initiation_arv,
                   cd4_initiation_arv,  
                   nmbr_comprimes_jour),  
                ~ as.factor(.x))) %>% 
  skim() %>%
  select(skim_type) %>%
  count(skim_type)
```

::: side-note
Pour rappel de la leçon sur la manipulation de données : nous utilisons
`~` pour indiquer que nous fournissons une fonction anonyme et utilisons
`.x` pour indiquer où les variables fournies dans `across()` sont
utilisées.
:::

::: r-practice

**Q: Changer les types de données**

Convertissez les variables aux positions 13 à 29 dans le jeu de données
`typhoide` en facteurs.
:::

Parfait, c'est exactement ce que nous voulions !

## Mettre tout ensemble

Maintenant, appliquons ensemble les transformations de chaînes de
caractères et de types de données !

```{r render=reactable_5_rows}
non_adherence_final <- non_adh_distinct %>%
  # Recodage des valeurs de sexe
  mutate(sexe = case_match(sexe, "F" ~ "Femme", .default=sexe)) %>%
  # Tout en minuscules 
  mutate(across(where(is.character),
                ~ tolower(.x))) %>%
  # Changement des types de variables
    mutate(across(!c(age_initiation_arv,  
                   imc_initiation_arv,
                   cd4_initiation_arv,  
                   nmbr_comprimes_jour),
                 ~ as.factor(.x)))

non_adherence_final
```

------------------------------------------------------------------------

# En Résumé

Félicitations pour avoir terminé cette leçon en deux parties sur le
pipeline de nettoyage des données ! Vous êtes désormais mieux équipé
pour relever les complexités des jeux de données réels. N'oubliez pas,
le nettoyage des données ne consiste pas seulement à arranger des
données en désordre ; il s'agit de garantir la fiabilité et la précision
de vos analyses. En maîtrisant des techniques telles que la gestion des
noms de colonnes, l'élimination des entrées vides, le traitement des
doublons, l'affinage des valeurs de chaînes et la gestion des types de
données, vous avez perfectionné vos capacités à transformer des données
de santé brutes en une base propre pour des informations significatives
!

------------------------------------------------------------------------

# Answer Key {.unnumbered}

### Q: Nettoyage automatique {.unlisted .unnumbered}

```{r render=reactable_5_rows}
clean_names(typhoide)
```


### Q: Nettoyage complet des noms de colonnes {.unlisted .unnumbered}

```{r}
typhoide %>% 
  clean_names %>% 
  rename("num_below_10_yrs" = "below10years",
         "num_11_19_yrs" = "n1119years", 
         "num_20_35_yrs" = "n2035years",
         "num_36_44_yrs" = "n3644years",
         "num_45_65_yrs" = "n4565years",
         "num_above_65_yrs" = "above65years") %>% 
  rename_with(str_replace_all, pattern = "or_",replacement = "_") %>% 
  rename_with(str_replace_all, pattern = "of",replacement = "_") %>% 
  names()
```

### Q: Supprimer des colonnes vides {.unlisted .unnumbered}

```{r eval=FALSE}
typhoide %>% 
  remove_empty("cols")
```

### Q: Supprimer des colonnes et lignes vides {.unlisted .unnumbered}

```{r eval=FALSE}
typhoide %>% 
  remove_empty("cols") %>% 
  remove_empty("rows")
```

### Q: Supprimer des lignes en double {.unlisted .unnumbered}

```{r render=reactable_5_rows}
# Identify duplicates
get_dupes(typhoide)

# Remove duplicates
typhoide_distinct <- typhoide %>% 
  distinct()

# Ensure all distinct rows left 
get_dupes(typhoide_distinct)
```

### Q: Affichage des décomptes {.unlisted .unnumbered}

```{r render=reactable_5_rows}
typhoide %>% 
  count(Householdmembers)
```

### Q: Corriger les chaînes de caractères {.unlisted .unnumbered}

```{r render=reactable_5_rows}
typhoide %>%
  mutate(Householdmembers = case_match(Householdmembers, "01-May" ~ "1-5", .default=Householdmembers)) %>% 
  count(Householdmembers)
```

### Q: Transformer en miniscule {.unlisted .unnumbered}

```{r render=reactable_5_rows}
typhoide %>% 
  mutate(across(where(is.character),
                ~ tolower(.x)))
```

### Q: Changer les types de données {.unlisted .unnumbered}

```{r render=reactable_5_rows}
typhoide %>%
  mutate(across(13:29, ~as.factor(.)))
```


------------------------------------------------------------------------

# Contributors {.unlisted .unnumbered}

The following team members contributed to this lesson:

`r tgc_contributors_list(ids = c("kendavidn", "amckinley"))`
